【裁判字號】    99,建,44
【裁判日期】    991118
【裁判案由】    返還工程款等
【裁判全文】
臺灣臺北地方法院民事判決                99年度建字第44號
原      告  王鴻源
訴訟代理人  黃銘照律師
被      告  太聖國際工程有限公司
法定代理人  馮傑
訴訟代理人  劉陽明律師
複代理人    張倪羚律師
上列當事人間返還工程款等事件，本院於九十九年十月十三日言
詞辯論終結，判決如下：
    主  文
原告之訴及假執行之聲請均駁回。
訴訟費用由原告負擔。
    事實及理由
一、原告起訴主張：
  (一)原告與被告公司於民國98年3 月2 日就登記於原告之妻所有
    、門牌為「台北市○○○路○ 段90號13樓C 戶」建物裝潢工
    程訂立設計工程案合約書，約定承攬價格為新台幣（下同）
    300 萬元，並於同年4 月22日及6 月24日分別訂立設計工程
    變更預算書各1 份，各約定承攬價格為100 萬元及15萬元，
    總計工程款為415 萬元，並約定應於98年7 月下旬完工。原
    告復已自98年3 月5 日起至7 月6 日止依約給付340 萬元予
    被告公司，然被告公司無法於98年7 月底前完工，原告遂於
    98年8 月20日以存證信函催告被告公司應於3 日內解決。兩
    造復曾於98年8 月16日協商，約定被告公司應於98年9 月11
    日前完工，然被告公司僅於98年8 月18日派一名水電工到場
    ，並未施工，原告又於98年8 月26日以存證信函催告被告公
    司應於3 日內施工。迄至98年9 月11日被告公司均未至現場
    施工，原告遂於98年9 月11日通知被告公司解除契約，縱該
    函不生解除效力，亦於99年10月13日當庭為解除系爭契約之
    意思表示。被告公司竟於98年9 月29日發函通知原告主張系
    爭工程業已完工而拒絕施工，系爭工程已陷於給付不能，而
    有瑕疵存在，原告自得依民法第494 條、第256 條之規定主
    張解除系爭承攬契約，並依民法第259 條之規定將已交付之
    工程款340 萬元，扣除已施作完成之工程款0000000 元（總
    價0000000 元－尚未施作部分0000000 元－重複計價部分26
    8870元－虛報工程項目553304元），被告公司尚應返還原告
    0000000 元。另，被告未依約於98年7 月底前完成系爭工程
    合約，致原告無法如期遷入居住，受有自98年8 月至10月、
    每月8 萬元之租金損害共計24萬元。又，原告於98年6 月間
    曾介紹訴外人鄭行道之房屋裝潢工程予被告公司承攬，依98
    年4 月22日之設計工程變更預算書所載，被告公司同意給付
    總工程款1110萬元之3 ％佣金333000元予原告。
  (二)爰依民法第259 條、第260 條之規定請求被告給付0000000
    元及租金損害24萬元，並依98年4 月22日之契約約定，請求
    被告給付佣金333000元。並聲明：1.被告應給付原告000000
    0 元（此部分原告聲明與所述計算結果不符），及自98年7
    月7 日起至清償日止按週年利率百分之5 計算之利息；2.被
    告應給付原告333000元，及自起訴狀繕本送達翌日即98年11
    月7 日起至清償日止，按週年利率百分之5 計算之利息；3.
    被告應給付原告24萬元。4.願供擔保請准宣告假執行。
二、被告抗辯：
  (一)兩造確於98年4 月22日就門牌為「台北市○○○路○ 段90號
    13樓C 戶」之建物裝潢工程訂立承攬契約，約定工程款為30
    0 萬元，嗣於98年4 月22日、6 月24日各約定追加工程款為
    100 萬元及15萬元，約定總工程款為415 萬元。原告亦自98
    年3 月5 日起至7 月6 日止已支付被告工程款340 萬元。
  (二)系爭工程中，被告除少數工程尚未完成外，其餘均已完工，
    而未能完工之原因乃原告遲未指定相關建材之樣式花色，致
    被告無法續為施工。98年8 月16日兩造雖曾協商，但被告公
    司並未同意於98年9 月11日前完工。而被告公司於98年8 月
    18日派遣水電技工至系爭建物裝設淋浴配件，亦非未為施工
    。系爭工程並無瑕疵可言，亦無給付不能之情形，原告依民
    法第493 條第1 項、第256 條之規定解除系爭系爭契約，並
    無理由。
  (三)兩造就部分工程及材料是否含括在系爭工程合約之價金內或
    應另行計價仍有爭議，原告所提工程合約書所附工程預算書
    就此部分竟載為「內含」，且未標明單價及金額，與兩造訂
    約時之情形不符，原告所提工程合約書之真實性容有疑問。
    並聲明：1.原告之訴及其假執行之聲請駁回；2.如受不利判
    決，願供擔保免為假執行。
三、本件原告主張兩造於98年4 月22日訂立系爭建物裝潢之承攬
    契約，嗣於98年4 月22日、6 月24日各追加工程款100 萬元
    及15萬元，總工程款約定為415 萬元，及原告自98年3 月5
    日起至7 月6 日止已支付被告工程款340 萬元部分，均為被
    告所不爭執。復有兩造所不爭執為真正之98年3 月2 日工程
    合約書（不含工程預算書部分）、98年4 月22日協議書、98
    年6 月24日協議書、付款明細表在卷可查（本院審建卷第7
    至14頁、第38頁、第51頁、第55頁）。原告此部分主張，堪
    信為真正。
四、至就原告主張系爭工程已因給付不能而有瑕疵，其已依民法
    第494 條、第256 條之規定，於98年9 月11日發函解除系爭
    承攬契約，縱該函不生解除效力，亦於99年10月13日當庭為
    解除系爭契約之意思表示部分，則為被告所爭執，並以系爭
    工程並無瑕疵或給付不能，原告解除系爭契約於法不合，資
    為抗辯。是本件首應予以論究者，乃原告以系爭工程因被告
    公司未依約按期完工而有瑕疵並給付不能所為之解除契約是
    否合法？
  (一)按因可歸責於承攬人之事由，致工作發生瑕疵者，定作人得
    請求承攬人修補、解除契約、減少報酬及損害賠償；其請求
    修補時，應先定相當期限，請求承攬人為之，承攬人不於該
    期限內修補者，定作人始得自行修補，並向承攬人請求償還
    修補必要之費用，此觀民法第494 條、第493 條第1 項、第
    2 項之規定即明。然民法第493 條至第495 條有關承攬人瑕
    疵擔保責任之規定，原則上於工作完成後始有其適用。最高
    法院亦著有92年度台上字第2741號判決，同此見解。查本件
    原告主張兩造約定被告公司應於98年7 月底前完成系爭工程
    乙節，業舉98年6 月24日之協議書所載「因變更需要，雙方
    同意施工工期延至七月下旬」等語為證（審建卷第51頁）。
    由原告於98年8 月20日及8 月26日發出存證信函分別載有「
    迄今工程進度延宕」、及「台端自98年8 月1 日起未派員至
    現場施工」等語，及原告訴訟代理人於本院言詞辯論期日表
    明：「（系爭工作物）沒有完工也沒有交付」等語（本院卷
    第127 頁）以觀，足見依原告之主張，系爭承攬契約所約定
    之建物裝潢工作並未完成。依照前開說明，在系爭承攬契約
    所約定之工作完成前，並無民法第493 條至第495 條有關承
    攬人瑕疵擔保責任之適用問題，更無所謂依民法第494 條之
    規定解除契約之可言。
  (二)再按承攬契約，在工作未完成前，依民法第511 條之規定，
    定作人固得隨時終止契約，但除有民法第494 條、第502 條
    第2 項、第503 條所定情形或契約另有特別訂定外，倘許定
    作人依一般債務遲延之法則解除契約，則承攬人已耗費勞力
    、時間與鉅額資金，無法求償，對承攬人甚為不利，且非衡
    平之道。關於可歸責於承攬人之事由，致工作不能於約定期
    限完成者，除以工作於特定期限完成或交付為契約之要素者
    外，依民法第502 條第2 項之反面解釋，定作人不得解除契
    約。一般情形，期限本非契約要素，故定作人得解除契約者
    ，限於客觀性質上為期限利益行為，且經當事人約定承攬人
    須於特定期限完成或交付者，始有適用。最高法院復著有89
    年度台上字第2506號判決可參。查本件原告主張被告公司並
    未依約按期完工，縱認此節屬實，然遍觀系爭工程合約書，
    並未以承攬人即被告公司須於特定期限完成或交付作為契約
    要素，亦即如被告公司未於特定期限完成或交付工作物，該
    給付對於原告即無利益，反係於系爭工程合約書第11條第1
    款約定工程逾期時，原告得扣減給付，益見系爭承攬契約並
    未約定以工作於特定期限完成或交付為契約之要素，依照前
    開見解，原告亦不得依一般債務遲延之法則解除契約甚明。
  (三)從而，原告主張依民法第494 條之規定解除系爭承攬契約，
    於法無據，是其進而依民法第259 條之規定請求被告公司給
    付0000000元，為無理由，應予駁回。
五、就原告主張被告公司應依98年4 月24日之契約約定給付佣金
    333000元部分，固舉協議書及訴外人鄭行道之工程合約書各
    1 件為據。惟查，兩造於98年4 月24日所訂協議書固載有：
    「以上介紹達仟萬時，依合作拓展業務酬勞計算3 ％核計
    即扣除尾款新台幣伍拾萬元後，太聖國際工程有限公司支付
    酬勞肆拾萬元整」等語，然所謂「以上介紹」，乃指該協議
    書所載：「經雙方協議，王鴻源先生無條件同意，需介紹並
    簽約完成之設計裝修按各達新台幣壹仟萬元以上之案件三筆
    ，計仟萬元以上；否則王鴻源先生同意立即以現金一次支
    付尾款，既新台幣伍拾萬元整」、「以上介紹之設計裝修案
    ，應於民國98年9 月15日前介紹，並協助於98年12月31日前
    簽約到第一個介紹案，其他案子必須要在民國99年3 月15日
    前簽約完成，否則王鴻源同意結清全部尾款。雙方同意介紹
    完成之個案，依比例遞減或計算尾款減付之」等語（本院卷
    第38頁），此觀之協議書內容即知。足見兩造約定給付所謂
    以3 ％計算之「合作拓展業務酬勞」之前提，係「介紹達
    仟萬」。而原告亦自承，除上述訴外人鄭行道之裝修工程外
    ，其並未介紹其他工程予被告公司承攬。顯見原告並未達到
    兩造協議書所載給付3 ％報酬之前提，自無由請求被告公司
    就訴外人鄭行道之裝修工程給付原告佣金報酬333000元。故
    原告此部分請求，亦屬無據，不應准許。
六、至原告又主張其受有98年8 月至10月之租金損害共計24萬元
    部分，除據原告於本院自陳其並未實際之出租金外，亦未據
    舉證證明其確實受有此等損害，或有何喪失依已定之計畫或
    其他特別情事而可得預期之利益。是原告此部分請求，亦屬
    無理由，應予駁回。
七、綜上，原告依民法第259 條、第260 條之規定及系爭98年4
    月24日之契約約定，請求被告給付，均為無理由，應予駁回
    。原告之訴既無理由而經駁回，其假執行之聲請，亦失所附
    依，爰併予駁回之。
八、本件事證已臻明確，兩造其餘主張陳述及所提之證據，經審
    認後認無礙勝負之判斷，爰不一一論列，附此敘明。
九、據上論結，原告之訴為無理由，依民事訴訟法第78條，判決
    如主文。
中    華    民    國    99    年    11    月    18    日
                  民事第三庭    法  官  汪怡君
以上正本係照原本作成
如對本判決上訴，須於判決送達後20日內向本院提出上訴狀。如
委任律師提起上訴者，應一併繳納上訴審裁判費。
中    華    民    國    99    年    11    月    18    日
                                書記官  馮姿蓉

司法院資訊處製作；財團法人民間司法改革基金會備份。
